臺灣高等法院臺中分院刑事判決
111年度上訴字第1742號
上  訴  人  臺灣彰化地方檢察署檢察官
上  訴  人  
即  被  告  張振昌
上列上訴人因被告違反毒品危害防制條例案件，不服臺灣彰化地
方法院111年度訴字第213號中華民國111年5月19日第一審判決（
起訴案號：臺灣彰化地方檢察署110年度偵字第9208號），提起
上訴，本院判決如下：
    主  文
上訴駁回。
    事實及理由
一、本院審判範圍之說明：
（一）按上訴得明示僅就判決之刑、沒收或保安處分一部為之，
      修正後刑事訴訟法第348 條第3 項定有明文。依該條項之
      立法說明：「為尊重當事人設定攻防之範圍，並減輕上訴
      審審理之負擔，容許上訴權人僅針對刑、沒收或保安處分
      一部提起上訴，其未表明上訴之認定犯罪事實部分，則不
      在第二審之審判範圍。如為數罪併罰之案件，亦得僅針對
      各罪之刑、沒收、保安處分或對併罰所定之應執行刑、沒
      收、保安處分，提起上訴，其效力不及於原審所認定之各
      犯罪事實，此部分犯罪事實不在上訴審審查範圍」等語。
      準此，上訴權人就下級審判決聲明不服提起上訴時，依現
      行法律規定，得在明示其範圍之前提下，擇定僅就該判決
      之「刑」、「沒收」、「保安處分」等部分單獨提起上訴
      ，而與修正前認為上開法律效果與犯罪事實處於絕對不可
      分之過往見解明顯有別。此時上訴審法院之審查範圍，將
      因上訴權人行使其程序上之處分權而受有限制，除與前揭
      單獨上訴部分具有互相牽動之不可分關係、為免發生裁判
      歧異之特殊考量外，原則上其審理範圍僅限於下級審法院
      就「刑」（包含有無刑罰加重、減輕或免除等影響量刑區
      間之處斷刑事由、宣告刑與執行刑、應否諭知緩刑）、「
      沒收」、「保安處分」之諭知是否違法不當，而不及於其
      他（最高法院111年度台上字第1542號、111年度台上字第
      872、879號、111年度台上字第2489號刑事判決同此意旨
      ）。
（二）本案係由檢察官、上訴人即被告張振昌（下稱被告）檢附
      具體理由提起上訴；而依檢察官所提上訴書、被告所提刑
      事上訴理由狀、檢察官及被告於本院審理時所陳述之上訴
      範圍，業已明示僅就原判決所量處之刑提起上訴（詳參本
      院卷第13至14、27至31、98頁），而未對原判決所認定之
      犯罪事實、罪名及沒收部分（本案並未諭知保安處分）聲
      明不服，參諸前揭說明，本院僅須就原判決所宣告之「刑
      」有無違法不當進行審理；至於原判決就科刑以外之其他
      認定或判斷，既與刑之量定尚屬可分，且不在檢察官、被
      告明示上訴範圍之列，即非本院所得論究，合先敘明。
二、本案據以審查量刑當否之原判決所認定犯罪事實及罪名：
（一）原判決犯罪事實：
　　　被告明知甲基安非他命係毒品危害防制條例第2條第2項第
      2款所定之第二級毒品，不得非法持有，竟基於持有第二
      級毒品純質淨重二十公克以上之犯意，於民國110年8月3
      日凌晨1時許，在彰化縣彰化市曉陽路地下道靠近中華西
      路入口處，向姓名年籍不詳綽號「阿海」之成年人購入第
      二級毒品甲基安非他命6包（合計純質淨重已超過20公克
      ），而自該時起非法持有之，並藏放在其彰化縣○○鄉○○村
      ○○街00○00號居所內。嗣經警持臺灣彰化地方法院核發之
      搜索票，於110年8月3日上午8時35分許，前往被告上址居
      所執行搜索，並扣得第二級毒品甲基安非他命6包（合計
      純質淨重20.7142公克，已有少量毒品在同日稍早經被告
      取出施用），經徵得其同意採集尿液送驗，結果呈現嗎啡
      及甲基安非他命陽性反應（所涉施用毒品部分業經裁定施
      以觀察、勒戒及強制戒治），而查悉上情。
（二）被告所犯之罪名：
    1.核被告所為，係犯毒品危害防制條例第11條第4項持有第
      二級毒品純質淨重二十公克以上罪。
    2.按行為人持有毒品數量達法定標準以上者，由於此舉相較
      於僅持有少量毒品之不法內涵較高，其法定刑亦隨之顯著
      提升，縱令行為人係為供個人施用而購入，由於該等行為
      不法內涵非原本施用毒品行為所得涵蓋，自不得拘泥於以
      往施用行為吸收持有行為之見解，應本諸行為不法內涵之
      高低作為判斷標準，改認持有法定數量以上毒品之行為，
      屬高度行為而得吸收施用毒品行為，或逕認施用毒品之輕
      行為當為持有超過法定數量毒品之重行為所吸收，方屬允
      當（最高法院106年度台上字第2629號刑事判決參照）。
      又以犯有吸收關係之加重持有第二級毒品及施用第二級毒
      品為例，如依法律規定，施用第二級毒品之低度行為，應
      先施以保安處分之處遇，以達特別預防刑事政策目的，致
      不能對之逕為實體審理及判決時，因我國刑事法係採刑罰
      與保安處分雙軌之立法體制，且該加重持有第二級毒品之
      高度行為，吸收施用第二級毒品之低度行為，法院自應就
      該加重持有部分，依法審理並科以刑罰；就被吸收之施用
      部分，僅施以保安處分而不科以刑罰；尚無重複審判或一
      罪二罰問題（最高法院110年度台上字第4653號刑事判決
      參照）。被告雖稱係為施用所需而購入上開毒品，然其持
      有第二級毒品純質淨重已達20公克以上，因持有第二級毒
      品純質淨重二十公克以上罪，其法定本刑顯較施用第二級
      毒品為重，故被告縱有進而施用第二級毒品之行為，仍應
      為持有第二級毒品純質淨重二十公克以上之重罪行為所吸
      收，亦不因其施用第二級毒品行為另經施以觀察、勒戒或
      強制戒治之保安處分，即可異其認定。　　
（三）刑之加重或減輕事由：
    1.按司法院釋字第775號解釋意旨，闡釋刑法第47條第1項所
      規定行為人受徒刑執行完畢，或一部之執行而赦免後，5
      年以內故意再犯有期徒刑以上之罪，雖為累犯，惟仍應依
      個案犯罪情節，具體審酌行為人犯罪之一切情狀暨所應負
      擔之罪責，裁量有無加重其刑之必要，避免一律加重致發
      生過苛或違反比例及罪刑相當原則之情形者而言（最高法
      院109年度台上字第3222號刑事判決參照）。又法院於審
      酌被告是否適用累犯規定而加重其刑時，訴訟程序上應先
      由檢察官就前階段被告構成累犯之事實，以及後階段應加
      重其刑之事項，主張並具體指出證明方法後，法院才需進
      行調查與辯論程序，而作為是否加重其刑之裁判基礎。前
      階段構成累犯事實為檢察官之實質舉證責任，後階段加重
      量刑事項為檢察官之說明責任，均應由檢察官分別負主張
      及具體指出證明方法之責。而所謂檢察官應就被告累犯加
      重其刑之事項「具體指出證明方法」，係指檢察官應於科
      刑證據資料調查階段就被告之特別惡性及對刑罰反應力薄
      弱等各節，例如具體指出被告所犯前後數罪間，關於前案
      之性質（故意或過失）、前案徒刑之執行完畢情形（有無
      入監執行完畢、在監行狀及入監執行成效為何、是否易科
      罰金或易服社會勞動〔即易刑執行〕、易刑執行成效為何）
      、再犯之原因、兩罪間之差異（是否同一罪質、重罪或輕
      罪）、主觀犯意所顯現之惡性及其反社會性等各項情狀，
      俾法院綜合判斷個別被告有無因加重本刑致生所受刑罰超
      過其所應負擔罪責之情形，裁量是否加重其刑，以符合正
      當法律程序及罪刑相當原則之要求（最高法院110年度台
      上字第5660號刑事判決參照）。
    2.依據本案偵查檢察官於起訴書所載被告構成累犯之事實，
      係指被告前因違反槍砲彈藥刀械管制條例案件，經原審法
      院101年度訴字第595號判決判處有期徒刑5年6月確定，於
      106年10月25日假釋付保護管束，於108年4月21日保護管
      束期滿未經撤銷視為執行完畢（詳參起訴書犯罪事實一、
      第1至4行）；而本院於調查科刑證據時，已當庭提示被告
      之前案紀錄表，被告則供稱對於起訴書所載前案執行情形
      沒有意見，僅陳明是自己入監服刑，而非遭警緝獲；公訴
      蒞庭檢察官隨即起稱：被告涉有槍砲案件，執行完畢時間
      距離本案在5年之內，符合累犯加重其刑之規定等語（詳
      參本院卷第101至102頁），固難謂檢察官就被告前述構成
      累犯之事實未盡實質舉證責任；惟審酌檢察官所舉證之被
      告前案係違反槍砲彈藥刀械管制條例犯行，與本案持有第
      二級毒品純質淨重二十公克以上之罪質已有明顯差異，且
      前案之法定刑（寄藏非制式槍枝，最重本刑為有期徒刑10
      年）更遠逾本案（最重本刑有期徒刑5年）甚多，依前述
      最高法院新近判決意旨而比較前後兩罪間之實質差異，已
      難彰顯被告於本案所犯究竟有何特別惡性，抑或其對刑罰
      反應力有何薄弱之可言。本院綜合上情，並參酌檢察官就
      被告應否加重其刑乙情所指出證明方法之具體程度，爰裁
      量不予加重其刑，以符合司法院大法官會議釋字第775號
      解釋之意旨。
    3.又按毒品危害防制條例第17條第1項規定所稱「供出毒品
      來源，因而查獲其他正犯或共犯者」，係指犯罪行為人供
      出毒品來源之對向性正犯，或與其具有共同正犯、共犯（
      教唆犯、幫助犯）關係之毒品由來之人的相關資料，諸如
      其前手或共同正犯、共犯之姓名、年籍、住居所或其他足
      資辨別之特徵等項，使調查或偵查犯罪之公務員得據以對
      之發動調查或偵查程序，並因此而確實查獲其人、其犯行
      者，始足該當。雖不以在偵查中供出為限，即審判中始供
      出者，亦無不可，但犯罪行為人所自白或指認為毒品由來
      之人，如僅有綽號而難以確定其特徵，或已死亡或通緝等
      在客觀上實已無從使調查或偵查機關人員為有效地調查或
      偵查作為，或並未因此而確實查獲被指認人之犯行者，均
      與上開之規定不符（最高法院110年度台上字第3941號刑
      事判決參照）。被告於本案接受員警詢問時，雖有提及其
      毒品來源為綽號「阿海」之人，惟被告亦已向員警表明：
      我是路上剛好遇到「阿海」，才向他購買毒品，我不知道
      他的聯絡電話、通訊軟體帳號、交通工具、居所及真實姓
      名等語（詳參偵查卷第7頁），則被告既無法完整敘明其
      毒品來源「阿海」之具體資訊以供追查，職司偵查犯罪之
      檢警機關僅憑被告口語上所稱呼之前揭綽號，顯然無從據
      此查獲供應毒品之其他正犯或共犯，參諸前揭說明，被告
      自無適用毒品危害防制條例第17條第1項減免其刑規定之
      餘地。　　　
三、上訴理由之論斷：
（一）檢察官上訴意旨略以：本案偵查卷內所附刑案資料查註紀
      錄表，係供判斷後案是否構成累犯之目的而製作；且檢察
      官於起訴書中已有主張被告應依累犯規定加重其刑，且有
      敘明被告係於前案有期徒刑執行完畢後，5年以內故意再
      犯本件有期徒刑以上之罪，已就上情為主張並具體指出證
      明方法。檢察官於本案已依據刑案資料查註紀錄表說明被
      告構成累犯、且應加重其刑之前科事實，而非僅有空泛檢
      附「前案紀錄」而均未據以說明。至於被告是否應依累犯
      加重其刑，與是否列為刑法第57條第5款量刑時之審酌事
      項，應為不同之量刑因素。原判決未依累犯規定加重被告
      刑責，卻將之列為刑法第57條第5款量刑時之審酌事項，
      並非妥適。請將原判決撤銷，更為適當合法之判決等語。
（二）被告上訴意旨略以：被告對原審所為有罪認定並無不服，
      然被告於此期間已深刻反省，自警詢、偵查及審理期間均
      配合辦案並坦承犯罪，請考量與被告同住之母親罹患腦癌
      一度命危，更於之後就醫時發現患有膽癌之情形，亟需親
      人陪伴照護，請求減輕被告刑度，使被告得以易科罰金，
      以早日返家照護母親等語。 
（三）本院查：依據檢察官所舉證之被告前案紀錄，雖與刑法第
      47條第1項所規定受徒刑之執行完畢，5年以內故意再犯有
      期徒刑以上之罪情形相符，然經本院具體衡酌被告前後兩
      案間之實質差異，並參以檢察官就被告應否加重其刑乙情
      所指出證明方法之具體程度，乃裁量不予加重其刑，已如
      前述；則原判決關於被告不應適用刑法第47條第1項加重
      其刑之論述，雖與本院所持理由未盡相符，然就不依累犯
      規定而加重被告刑責之結論則無二致，尚無據此撤銷原判
      決之必要。則檢察官提起上訴指摘原判決如何適用刑法第
      47條第1項有所違誤，既無從動搖原審所諭知之量刑結論
      ，應認其上訴為無理由。又按刑之量定，係法院就繫屬個
      案犯罪之整體評價，為事實審法院得依職權自由裁量之事
      項，故量刑判斷當否之準據，應就判決之整體觀察為綜合
      考量，不可摭拾其中片段，遽予評斷。苟其量刑已以行為
      人之責任為基礎，並斟酌刑法第57條各款所列情狀，在法
      定刑度內，酌量科刑，無顯然失當或違反公平、比例原則
      及罪刑相當原則者，亦無偏執一端，致明顯失出失入情形
      ，即不得任意指為違法或不當（最高法院110年度台上字
      第4370號刑事判決參照）。原判決就被告犯罪情節，已具
      體審酌關於刑法第57條科刑等一切情狀，在罪責原則下適
      正行使其量刑之裁量權，客觀上並未逾越法定刑度，亦與
      罪刑相當原則、比例原則無悖，難認有逾越法律所規定之
      範圍，或濫用其裁量權限之違法情形。且被告所持有第二
      級毒品數量非少，其先前另有涉犯施用第一、二級毒品罪
      而遭法院判決有罪之前案紀錄（詳參卷附臺灣高等法院被
      告前案紀錄表），原判決僅依毒品危害防制條例第11條第
      4項之法定刑下限即有期徒刑6月，略為調升而量處被告有
      期徒刑7月，應無量刑過重而使被告承受不當刑期負擔之
      可言。至於被告上訴意旨所稱其於偵審期間坦承犯行及母
      親罹患癌症等情，均經原判決於量刑時予以具體審酌（詳
      參原判決第4頁），顯非未經權衡上開情狀即遽予量刑，
      已不得率謂原判決所為量刑有何違誤。況且關於被告之家
      庭狀況或個人經濟事由，乃刑法第57條所需考量之「單純
      犯罪行為人情狀」（包含犯罪行為人之生活狀況、品行、
      智識程度、資力），屬「與形成犯罪時之行為人自我相關
      」之裁量事由，本與犯罪無直接密切之關係，未必能單憑
      此等外在因素，即可獲致顯著之刑期折讓。尤其被告倘若
      顧念母親罹癌而有日夜照護需求，理應謹慎自持，避免從
      事毒品犯罪而使家人掛懷蒙羞，方能繼續憑恃己力維持生
      計，並回應母親之殷切期待，自不能憑藉家人罹患重大病
      症一事，作為法院應予從輕量刑之合理事由。是以被告據
      此請求本院改判得易科罰金之刑度，難認有據，並非可取
      。
（四）綜上所述，檢察官及被告明示僅就原判決之刑提起一部上
      訴，並以前開情詞主張原判決所為量刑不當，並無理由，
      均應予駁回。
據上論結，應依刑事訴訟法第368條，判決如主文。 　　　
本案經檢察官吳曉婷提起公訴，檢察官楊閔傑提起上訴，檢察官
林綉惠到庭執行職務。
中　　華　　民　　國　　111 　年　　8 　　月　　23　　日
          刑事第十二庭    審判長法　官  張  國  忠 
　　　　　                      法　官  陳      葳
　　　　　　　      　　　　　  法　官  高  文  崇
以上正本證明與原本無異。
如不服本判決應於收受送達後20日內向本院提出上訴書狀，其未
敘述上訴之理由者，並應於提起上訴後20日內向本院補提理由書
（均須按他造當事人之人數附繕本）「切勿逕送上級法院」。因
疫情而遲誤不變期間，得向法院聲請回復原狀。  
　　　　　　　　　　       　　 書記官  施  耀  婷

中　　華　　民　　國　　111 　年　　8 　　月　　23　　日